ACORDAO-COMPLETO-2509073

ACÓRDÃO 17201/2021 ATA 35/2021 - SEGUNDA CÂMARA

VISTOS, relatados e discutidos estes autos da Tomada de Contas Especial instaurada pelo Ministério da Mulher, da Família e dos Direitos Humanos contra a Associação de Cooperação Agrícola dos Assentados da Região Sul do Estado de Sergipe - Ascosul, o Sr. Genival Alves de Arruda (gestão: 25/1/2008 a 19/1/2012) e a Sra. Danielle Costa Esteves (gestão: 20/1/2012 a 19/1/2014) , ex-presidentes da associação, em face da omissão no dever de prestar contas do Convênio 103/2011, que tinha por finalidade "estimular o empreendedorismo entre as mulheres vítimas de violência doméstica e em situação de vulnerabilidade financeira, com vistas a garantir emprego e renda [por meio] do surgimento de empreendimentos econômicos entre as beneficiárias do projeto, de acordo com o II Plano Nacional de Políticas para as Mulheres."
ACORDAM os Ministros do Tribunal de Contas da União, reunidos em sessão da 2ª Câmara, ante as razões expostas pelo Relator, em:
9.1. excluir o nome do Sr. Genival Alves de Arruda da relação jurídico-processual instaurada pela presente Tomada de Contas Especial; 
9.2. com fundamento no art. 12, §§ 1º e 2º, da Lei 8.443/1992 c/c o art. 202, §§ 3º e 4º, do Regimento Interno/TCU, rejeitar as alegações de defesa apresentadas pela Associação de Cooperação Agrícola dos Assentados da Região Sul do Estado de Sergipe e pela Sra. Danielle Costa Esteves e fixar-lhes novo e improrrogável prazo de 15 (quinze) dias, a contar do recebimento das notificações deste Acórdão, para que comprovem o recolhimento da dívida abaixo ao Tesouro Nacional, atualizada monetariamente a partir das correspondentes datas até a do efetivo recolhimento, na forma prevista na legislação em vigor:
	Data de ocorrência
	Valor histórico (R$) 
	Natureza da parcela

	11/5/2012
	9.535,41
	Débito

	12/9/2013
	50.000,00
	Débito

	31/1/2021
	51.103,08
	Crédito

9.3. cientificar as responsáveis indicadas no item precedente de que, nos termos do art. 202, § 4º, do Regimento Interno/TCU, a liquidação tempestiva do débito atualizado monetariamente saneará o processo e o Tribunal julgará as respectivas contas regulares com ressalva, conferindo-lhes quitação, mas a ausência dessa liquidação tempestiva levará ao julgamento pela irregularidade das contas, com imputação do dano a ser corrigido monetariamente e acrescido de juros moratórios nos termos do art. 19 da Lei 8.443/1992, bem como à possível aplicação da multa proporcional ao prejuízo prevista no art. 57 da mesma lei;
9.4. determinar ao Banco do Brasil que, no prazo de 15 (quinze) dias, a contar do recebimento da notificação deste Acórdão, recolha ao Tesouro Nacional o saldo residual do Convênio 103/2011, nos termos do art. 4º, inciso I, da Resolução/TCU 315/2020; e
9.5. remeter cópia deste Acórdão ao Banco do Brasil e ao Ministério da Mulher, da Família e dos Direitos Humanos, para ciência.

Tomada de Contas Especial instaurada em face da omissão no dever de prestar contas do Convênio 103/2011, que tinha por finalidade estimular o empreendedorismo entre as mulheres vítima de violência doméstica e em situação de vulnerabilidade financeira, com vistas a garantir emprego e renda [por meio] do surgimento de empreendimentos econômicos entre as beneficiárias do projeto, de acordo com II Plano Nacional de Políticas para as Mulheres.

Segunda Câmara

Associação de Cooperação Agrícola dos Assentados da Região Sul do Estado de Sergipe - Ascosul.

3. Responsáveis: Danielle Costa Esteves (XXX.811.965-XX), Genival Alves de Arruda (XXX.173.335-XX) e Associação de Cooperação Agrícola dos Assentados da Região Sul do Estado de Sergipe - Ascosul (04.339.518/0001-05).

13.1. Ministros presentes: Bruno Dantas (Presidente), Augusto Nardes, Aroldo Cedraz e Raimundo Carreiro.
13.2. Ministros-Substitutos presentes: Marcos Bemquerer Costa (Relator) e André Luís de Carvalho.

ACORDAO-COMPLETO-2520178

Acórdão de Relação 390/2022 - Segunda Câmara

Acórdão de Relação

MARCOS BEMQUERER

Trata-se da Tomada de Contas Especial instaurada pelo Ministério da Mulher, da Família e dos Direitos Humanos contra a Associação de Cooperação Agrícola dos Assentados da Região Sul do Estado de Sergipe - Ascosul, o Sr. Genival Alves de Arruda (gestão: 25/1/2008 a 19/1/2012) e a Sra. Danielle Costa Esteves (gestão: 20/1/2012 a 19/1/2014) , ex-presidentes da Ascosul, em face da omissão no dever de prestar contas do Convênio 103/2011.
2.	O referido ajuste tinha por finalidade "estimular o empreendedorismo entre as mulheres vítimas de violência doméstica e em situação de vulnerabilidade financeira, com vistas a garantir emprego e renda [por meio] do surgimento de empreendimentos econômicos entre as beneficiárias do projeto, de acordo com o II Plano Nacional de Políticas para as Mulheres."
3.	O instrumento foi firmado entre a Secretaria de Políticas para as Mulheres e a Associação precitada, com vigência estipulada para o interregno de 29/12/2011 a 17/11/2014, após prorrogações. O prazo para prestação de contas foi previsto para 30 (trinta) dias contados do término do período indicado (peça 8) .
4.	Para cumprir a avença, acordou-se a quantia de R$ 166.666,68, sendo R$ 150.000,00 referentes a recursos federais, com quota de contrapartida de R$ 16.666,68. Os repasses efetivos à entidade se restringiram a parcelas que somaram o quantum de R$ 100.000,00 (peça 14) . 
5.	Segundo o tomador de contas, houve prejuízo correspondente à integralidade das verbas federais transferidas (R$ 100.000,00) , imputando-se a responsabilidade pelo dano à associação e aos ex-presidentes da entidade, Sr. Genival Alves de Arruda e Sra. Danielle Costa Esteves. 
6.	A Controladoria-Geral da União certificou a irregularidade das contas (peça 63) e a autoridade ministerial tomou conhecimento dessa conclusão (peça 65) .
7. 	No Tribunal, a Secretaria de Controle Externo de Tomada de Contas Especial - SecexTCE examinou o processo por meio da instrução inserta à peça 186, que reproduzo em parte e com ajustes de forma:
"10. Na instrução inicial (peça 89) , apesar de o tomador de contas haver incluído Genival Alves de Arruda (período de gestão: 25/01/2008 a 19/01/2012 - peça 1) como responsável neste processo, após análise realizada sobre a documentação acostada aos autos, concluiu-se que sua responsabilidade deve ser excluída, uma vez que não há evidências de que tenha tido participação nas irregularidades aqui verificadas. Afinal, os recursos foram repassados em momento posterior à sua gestão, a partir de 11/5/2012 (peça 14) .
11. Assim, na referida instrução (peça 89) , analisando-se os documentos nos autos, concluiu-se pela necessidade de realização de citação das responsáveis Danielle Costa Esteves (CPF XXX.811.965-XX) e Associação de Cooperação Agrícola dos Assentados da Região Sul do Estado de Sergipe (CNPJ 04.339.518/0001-05) , para as seguintes irregularidades: 
11.1. Irregularidade 1: inexecução parcial do objeto do convênio descrito como 'estimular o empreendedorismo entre as mulheres vítimas de violência doméstica e em situação de vulnerabilidade financeira, com vistas a garantir emprego e renda [por meio] do surgimento de empreendimentos econômicos entre as beneficiárias do projeto de acordo com o II Plano Nacional de Políticas para as Mulheres' com aproveitamento da parcela executada.
11.1.1. Evidências da irregularidade: documentos técnicos presentes nas peças 3, 8, 14, 17, 40, 55 e 56.
11.1.2. Normas infringidas: art. 37, caput, c/c o art. 70, parágrafo único, da Constituição da República Federativa do Brasil; art. 93 do Decreto-lei 200/1967; art. 66 do Decreto 93.872/1986; art. 52 da Portaria Interministerial 507/2011; cláusula segunda, inciso II, alínea 'a' do Convênio 103/2011- SPM/PR.
11.2. Débitos relacionados [às] responsáveis Danielle Costa Esteves (CPF XXX.811.965-XX) e Associação de Cooperação Agrícola dos Assentados da Região Sul do Estado de Sergipe (CNPJ 04.339.518/0001-05) :
	Data de ocorrência
	Valor histórico (R$) 
	Identificador da parcela

	11/5/2012
	50.000,00
	D1

	12/9/2013
	50.000,00
	D2

	11/5/2012
	40.246,58
	C1

11.2.1. Cofre credor: Tesouro Nacional.
11.2.2. Responsável: Associação de Cooperação Agrícola dos Assentados da Região Sul do Estado de Sergipe (CNPJ 04.339.518/0001-05) .
11.2.2.1.	Conduta: nas parcelas D1 a D2 - atestar como realizada e merecedora de pagamento parcela do objeto do instrumento em questão maior do que a efetivamente executada.
11.2.2.2.	Nexo de causalidade: a atestação como realizada e merecedora de pagamento parcela do objeto do instrumento em questão maior que a efetivamente executada resultou em prejuízo equivalente à diferença entre o valor pago e o valor correspondente à parcela executada.
 (...) 
11.2.3. Responsável: Danielle Costa Esteves (CPF XXX.811.965-XX) .
11.2.3.1.	Conduta: nas parcelas D1 a D2 - atestar como realizada e merecedora de pagamento parcela do objeto do instrumento em questão maior do que a efetivamente executada.
11.2.3.2.	Nexo de causalidade: a atestação como realizada e merecedora de pagamento parcela do objeto do instrumento em questão maior do que a efetivamente executada resultou em prejuízo equivalente à diferença entre o valor pago e o valor correspondente à parcela executada.
 (...) 
12.1. Irregularidade 2: divergência total ou parcial entre a movimentação financeira e os documentos de despesa apresentados (...) . 
12.1.1. Evidências da irregularidade: documentos técnicos presentes nas peças 8, 14, 51, 52, 53, 54 e 57.
12.1.2. Normas infringidas: art. 37, caput, c/c o art. 70, parágrafo único, da Constituição da República Federativa do Brasil; art. 93 do Decreto-lei 200/1967; art. 66 do Decreto 93.872/1986; art. 64, § 3º, da Portaria Interministerial 507/2011; cláusula segunda, inciso II, alíneas 'g' e 'j' do convênio 103/2011- SPM/PR.
12.2. Débitos relacionados [às] responsáveis Danielle Costa Esteves e Associação de Cooperação Agrícola dos Assentados da Região Sul do Estado de Sergipe:
	Data de ocorrência
	Valor histórico (R$) 
	Identificador da parcela

	11/5/2012
	50.000,00
	D1

	12/9/2013
	50.000,00
	D2

	11/5/2012
	40.246,58
	C1

12.2.1. Cofre credor: Tesouro Nacional.
12.2.2. Responsável: Associação de Cooperação Agrícola dos Assentados da Região Sul do Estado de Sergipe (CNPJ 04.339.518/0001-05) .
12.2.2.1.	Conduta: nas parcelas D1 a D2 - apresentar comprovantes de despesas sem correspondência com a movimentação financeira dos recursos repassados no âmbito do instrumento em questão.
12.2.2.2.	Nexo de causalidade: a apresentação de comprovantes de despesas sem correspondência com a movimentação financeira dos recursos federais repassados no âmbito do instrumento em questão impediu o estabelecimento do nexo causal entre os referidos recursos e as despesas apresentadas, resultando na impugnação das despesas e, consequentemente, em presunção de dano ao erário.
 (...) 
12.2.3. Responsável: Danielle Costa Esteves (CPF XXX.811.965-XX) .
12.2.3.1. Conduta: nas parcelas D1 a D2 - apresentar comprovantes de despesas sem correspondência com a movimentação financeira dos recursos repassados no âmbito do instrumento em questão.
12.2.3.2. Nexo de causalidade: a apresentação de comprovantes de despesas sem correspondência com a movimentação financeira dos recursos federais repassados no âmbito do instrumento em questão impediu o estabelecimento do nexo causal entre os referidos recursos e as despesas apresentadas, resultando na impugnação das despesas e, consequentemente, em presunção de dano ao erário.
 (...) 
14. Apesar de o tomador de contas haver incluído [o Sr.] Genival Alves de Arruda como responsável neste processo, após análise realizada sobre a documentação acostada aos autos, conclui-se que a sua responsabilidade deve ser excluída, uma vez que não há evidências de que tenha tido participação nas irregularidades aqui verificadas.
15. Em cumprimento ao pronunciamento da unidade (peça 91) , foram efetuadas citações das responsáveis, nos moldes adiante:
a)	Danielle Costa Esteves - promovida a citação da responsável, conforme delineado adiante:
	Comunicação: Ofício 43.386/2020 - Seproc (peça 96) .
Data da Expedição: 27/8/2020.
Data da Ciência: 21/9/2020 (peça 98) .
Nome Recebedor: Camila C. Estevam.
Observação: Ofício enviado para o endereço da responsável, conforme pesquisa na base de dados no sistema da Receita Federal, custodiada pelo TCU (peça 95) .
Prorrogações de prazo:
	Documento
	Nova data limite

	Termo (peça 106) 
	21/10/2020

Fim do prazo para a defesa: 21/10/2020
	
b)	 Associação de Cooperação Agrícola dos Assentados da Região Sul do Estado de Sergipe - promovida a citação da responsável, conforme delineado adiante:
	Comunicação: Ofício 43.388/2020 - Seproc (peça 97) .
Data da Expedição: 27/8/2020.
Data da Ciência: 23/9/2020 (peça 99) .
Nome Recebedor: Mariana Souza Bittencourt.
Observação: Ofício enviado para o endereço do responsável, conforme pesquisa na base de dados no sistema da Receita Federal, custodiada pelo TCU (peça 95) .
Prorrogações de prazo:
	Documento
	Nova data limite

	Termo (peça 107) 
	23/10/2020

Fim do prazo para a defesa: 23/10/2020
	
16. Conforme Despacho de Conclusão das Comunicações Processuais (peça 167) , as providências inerentes às comunicações processuais foram concluídas. 
17. Transcorrido o prazo regimental, as responsáveis Danielle Costa Esteves e Associação de Cooperação Agrícola dos Assentados da Região Sul do Estado de Sergipe apresentaram defesa, que foram analisadas à peça 172. 
18. Entretanto, em [face] da impossibilidade de se ler todos extratos bancários apresentados à peça 132, houve a necessidade de diligenciar o Banco do Brasil para que apresentasse os referidos extratos bancários.
19. O Banco do Brasil apresentou os extratos bancários requeridos à peça 178. Desse modo, a análise do processo pode ser concluída, conforme sessão de exame técnico feito à peça 181.
20. Todavia, conforme despacho do Relator à peça 185, o processo foi encaminhado à SecexTCE para dirimir algumas dúvidas suscitadas naquele despacho:
'Conforme a instrução inserta à peça 89 (p. 4 e 7, subitens 24.1.14 e 24.2.1.7) , consta a informação de que a parcela de R$ 40.246,58 foi executada pelas responsáveis. 
Em instruções posteriores (peças 172, p. 12, e 181) , foi noticiado que a parcela precitada corresponde à devolução de recursos por parte dos arrolados nos autos, mas não há qualquer referência à Guia de Recolhimento da União ou a documento equivalente. 
Também foi proposto pela unidade técnica que essa quantia fosse computada como crédito na planilha de ressarcimento ao erário (peça 181) . 
Nesse contexto, entendo que deve ser esclarecida a natureza do valor em questão (R$ 40.246,580) , se decorrente de parcela executada ou de devolução aos cofres públicos, com a indicação do documento que sustente a informação.'
ANÁLISE DOS PRESSUPOSTOS DE PROCEDIBILIDADE DA IN/TCU 71/2012
Avaliação de Viabilidade do Exercício do Contraditório e [da] Ampla Defesa
21. Verifica-se que não houve o transcurso de mais de dez anos desde o fato gerador sem que tenha havido a notificação das responsáveis pela autoridade administrativa federal competente (art. 6º, inciso II, c/c art. 19 da IN/TCU 71/2012, modificada pela IN/TCU 76/2016) , uma vez que o fato gerador da irregularidade sancionada ocorreu em 18/12/2014, e [as] responsáveis foram notificadas sobre as irregularidades pela autoridade administrativa competente conforme abaixo:
21.1. Danielle Costa Esteves, excepcionalmente, não houve notificação.
21.2. Associação de Cooperação Agrícola dos Assentados da Região Sul do Estado de Sergipe, por meio do ofício acostado à peça 41, recebido em 2/10/2018, conforme AR (peça 43) .
Valor de Constituição da TCE 	
22. Verifica-se, ainda, que o valor atualizado do débito apurado (sem juros) em 1º/1/2017 é de R$ 77.530,63, portanto [inferior] ao limite mínimo de R$ 100.000,00, na forma estabelecida conforme os arts. 6º, inciso I, e 19 da IN/TCU 71/2012, modificada pela IN/TCU 76/2016. 
OUTROS PROCESSOS/DÉBITOS NOS SISTEMAS DO TCU COM AS MESMAS RESPONSÁVEIS
23. Informa-se que não foi encontrado débito imputável [às] responsáveis em outros processos no Tribunal.
24. A Tomada de Contas Especial está devidamente constituída e em condição de ser instruída.
EXAME TÉCNICO
Do esclarecimento determinado no despacho (peça 185) 
25. Por meio do referido despacho, o Relator busca esclarecer a natureza do valor em questão (R$ 40.246,580) , se decorrente de parcela executada ou de devolução aos cofres públicos, com a indicação do documento que sustente a informação.
Análise
26. Cumpre esclarecer que na primeira instrução à peça 89 não se fala em devolução de recursos. Mas, no item 34.3 da instrução à peça 172 e no item 40.4 da instrução à peça 181, se diz que esses valores tinham sido devolvidos. 
27. Todavia essa conclusão foi um erro, pois não houve devolução de recursos. Esse valor deveria constar como redução da parcela do débito, e não como crédito. Isso provocou o erro entre a instrução de citação e a diligência e que continuou na instrução de mérito à peça 172. Fato que despertou a discussão feita pelo Relator no seu despacho (peça 185) .
28. Assim, o valor correspondente (R$ 40.246,58) trata de parcela executada pelo ente municipal, conforme consignado no item 36 do Parecer 2/2020/DPMRS/SNPM/MMFDH (peça 84) . Porém tal execução estava pendente de comprovação de gastos e sua correlação com os extratos bancários.
29. Assim, o valor de R$ 40.246,58 corresponde ao valor executado, que foi modificado para o valor de R$ 40.464,59, ante a comprovação de despesas e correspondência nos extratos bancários.
30. Desse modo, reprisa-se a análise feita na instrução de peça 181, com as devidas adequações, considerando-se o valor de execução de R$ 40.464,59, que foi abatido do montante repassado, conforme itens de 47.4 a 47.7 a seguir, para se chegar ao débito a ser imputado por ocasião do julgamento das contas e da condenação das responsáveis.
Da diligência feita ao Banco do Brasil
31. Diligenciou-se ao Banco do Brasil (peça 172) para que enviasse os extratos bancários da conta corrente 29928-8 da Agência 149-x, de titularidade da Associação de Cooperação Agrícola dos Assentados da Região Sul do Estado de Sergipe (CNPJ: 04.339.518/0001-05) , do período de 11/05/2012 até a data atual ou de encerramento, relativa ao Convênio 764058-201, com finalidade de saneamento dos autos.
Análise
32. O Banco do Brasil apresentou resposta contida à peça 177, encaminhado os extratos bancários às peças 178 e 179.
33. Verifica-se que os extratos bancários apresentados à peça 178 estão completos e legíveis, de modo que a diligência foi atendida.
34. Assim, a análise das defesas apresentadas encontra-se em condição de ser concluída. 
Reprisa-se parte da análise feita na peça 172
Da defesa das responsáveis Danielle Costa Esteves e Associação de Cooperação Agrícola dos Assentados da Região Sul do Estado de Sergipe
35. [As] responsáveis Danielle Costa Esteves e Associação de Cooperação Agrícola dos Assentados da Região Sul do Estado de Sergipe apresentaram [os seguintes elementos de] defesa: a primeira responsável, à peça 110, seguida de documentação anexa: 3 oficinas realizadas em 2013 (peça 111) , termos aditivos de alteração de vigência e diversos contratos (peça 112) , lista de participantes de eventos em Indiaroba/SE (peça 113) , Fichas de Cadastro - Curso Arauá (peça 114) , listas de participantes de eventos em Aracaju/Bugio (peça 115) , mesmo conteúdo de peças 111 e 112 (peça 116) ; a segunda responsável, às peças 117/168, seguida de documentação anexa: Ata de eleição e posse de diretoria (peça 118) , Ofício ao Banco do Brasil (peça 119) , extrato do BB-agência 149-x e conta 29.928-6 (peça 120) , mesmo conteúdo de peça 111 (peça 121) , mesmo conteúdo de peça 112 (peça 122) , mesmo conteúdo de peça 113 (peça 123) , mesmo conteúdo de peça 114 (peça 124) , mesmo conteúdo de peça 115 (peça 125) , mesmo conteúdo de peça 116 (peça 126) , nota fiscal e comprovantes de pagamento (peça 127) , contratos de prestação de serviços (peças 128 e 129) , despesas com combustível (peças 130 e 131) , extrato do BB-agência 149-x e conta 29.928-6 (peça 132) , diversos comprovantes de pagamentos de títulos (peça 133) , cotação de preços (peça 134) , contrato churrascaria (peça 135) , contratos de prestação de serviços (peças 136 e 137) , mesmo conteúdo de peças 124 e 114 (peça 138) , contrato de locação de veículos (peça 139) , contrato restaurante (peça 140) , mesmo conteúdo de peça 115 (peça 141) , cotação e contrato de gastos com livraria (peça 143) , contrato de gráfica (peça 144) , contrato com Cooperjos (peça 145) , contrato com Cooperfir (peça 146) , CND (peça 147) , contrato de consultoria (peça 148) , comprovantes de gastos e combustível (peça 149-151, 153 e 162) , edital (peça 152) , gastos com alimentação (peça 154) , declarações diversas - Cooperafir (peça 155) , curriculum vitae - diversos (peça 156 e 159) , mesmo conteúdo de peças 113 (peça 157) , declarações diversas (peça 158) , dados relativos ao convênio (peça 160) , cotação de preços de refeição (peça 161) , projeto básico (peça 163) , cotação de preços Cooperafir (peça 164) , convênio (peça 165, p. 43-50.
36. Argumento 1 (peça 10, p. 3, e peça 117/168, peça 4) 
36.1. [As] responsáve[is] alega[m] que não recebe[ram] ofícios ou comunicações expedidos pelo concedente, resultando no ato omissivo de prestação de contas na fase interna da TCE. No caso de Danielle Costa Esteves, não fora citada, como explicitado no item 14.1, da instrução de citação. No caso da Associação, o AR (peça 43) com Ofício em nome de Marcos Paulo Pereira do Santos e da Associação fora recebido por pessoa estranha aos quadros da Associação, Sr. Genival Alves de Arruda. Fatos ofensivos ao direito de defesa, pela incorreta [notificação] na fase interna, resultando na falta de esgotamento da via administrativa.
37. Análise do argumento 1 
37.1. Da análise dos documentos presentes nos autos, verifica-se que a [Sra.] Danielle Costa Esteves (CPF XXX.811.965-XX) e a Associação de Cooperação Agrícola dos Assentados da Região Sul do Estado de Sergipe (CNPJ 04.339.518/0001-05) eram as pessoas responsáveis pela gestão e execução dos recursos federais recebidos por meio do Convênio 103/2011 (...) .
37.2. O fato de não haver comunicação na fase interna não é considerado impedimento à continuidade do processo, tendo em vista o entendimento sufragado pelo TCU, no sentido de que a 'ausência de contraditório e ampla defesa na fase interna da tomada de contas especial não viola o devido processo legal, sendo este respeitado quando, na fase externa, há oportunidade de defesa após a citação válida dos responsáveis' (Acórdão 2875/2014-TCU-Plenário) . Essa intelecção se consubstancia em inúmeros outros enunciados de jurisprudência do TCU, dentre os quais se destaca:
'Não há prejuízo ao exercício do contraditório e da ampla defesa em razão da ausência de oportunidade de defesa na fase interna de tomada de contas especial, pois nessa etapa, em que se coletam evidências para fins de apuração dos fatos e das responsabilidades, não há uma relação processual constituída. A garantia ao direito de defesa ocorre na fase externa, com o chamamento do responsável aos autos, a partir da sua citação válida.' (Acórdão 2016/2018-TCU-Segunda Câmara) .
'A ausência de notificação do responsável na fase interna do processo de tomada de contas especial não implica vício, porquanto a fase interna constitui procedimento inquisitório de coleta de provas, assemelhado ao inquérito policial, e a fase externa, que se inicia com a autuação do processo no TCU, é que garante o direito à ampla defesa e ao contraditório.' (Acórdão 653/2017-TCU-Segunda Câmara) .
37.3. Considerando a obrigação no dever de prestar contas, no caso, tanto a gestora quanto a beneficiária dos recursos não podem alegar desconhecimento. Ademais, neste momento, estão sendo-lhes oferecido o direito ao exercício do contraditório e da ampla defesa, com efeito não se acatam os argumentos das responsáveis.
38. Argumento 2 (peça 110, p. 4-5, e peças 117/168, p. 4-5) 
38.1. [As] responsáve[is] alega[m] que o valor do débito a ser imputado, R$ 86.227,80, [é] quantia menor do que o parâmetro mínimo utilizado para se instaurar uma Tomada de Contas Especial.
39. Análise do argumento 2 
39.1. A alegação condiz com a análise feita no item 15 da Instrução de citação à peça 89.
39.2. Caso inexistisse o débito, a TCE perderia o objeto por ausência de pressupostos, nos termos da Instrução Normativa 71, art. 2º, desta Corte.
39.3. Entretanto, verificou-se, no item 15 da instrução à peça 89, que o valor atualizado do débito apurado (sem juros) em 1º/1/2017 é de R$ 77.530,63.
39.4. Naquele momento, foi levado em conta o fato de que, nos autos, a comprovação da parcela executada do convênio corresponderia a 32%, [fração] considerada muito abaixo da admissibilidade esperada, que seria pelo menos de 50 a 75%, conforme item 34 do Parecer 2/2020/DPMRS/SNPM/MMFDH (peça 84, p. 4) . Ademais, o referido parecer pugnou pela rejeição total das presentes contas. 
39.5. Assim, apesar de o débito encontrado ser inferior ao limite de R$ 100.000,00, optou-se por constituir a TCE.
39.6. A jurisprudência deste Tribunal estatui que o montante fixado como limite de alçada configura valor de referência, não podendo servir de óbice à autuação de processo da espécie para que seja investigada irregularidade grave, nos termos do Acórdão 1469/2016-TCU-Plenário, da relatoria do Ministro Raimundo Carreiro. Ademais, da leitura do Acórdão 3482/2018-TCU-Segunda Câmara, da relatoria do Ministro Aroldo Cedraz, extrai-se que, após a citação do responsável, a tomada de contas especial não deve ser arquivada na hipótese de o valor apurado do débito ser inferior ao limite estabelecido para a instauração do processo.
39.7. Desse modo, não se acata o argumento das responsáveis.
40. Argumento 3 (peça 10, p. 5, e peças 117/168, p. 5-6) 
40.1. [As] responsáveis alegam que a presente Tomada de Contas Especial não observa o requisito temporal previsto na Instrução Normativa TCU nº 71/2012, que determina a sua instauração em até 180 (cento e oitenta) dias a contar, nos casos de omissão no dever de prestar contas, do primeiro dia subsequente ao vencimento do prazo para apresentação da prestação de contas. Desse modo, considerando ser esta (omissão na prestação de contas) a alegação por parte do órgão convenente, a conclusão que se alcança é [de] que o prazo para a instauração da tomada de contas especial foi inobservado, merecendo, assim, o reconhecimento de sua invalidade.
41. Análise do argumento 3 
41.1. Em 22/3/2016, com fundamento na IN/TCU 71/2012, alterada pela IN/TCU 76/2016 e DN/TCU 155/2016, o dirigente da instituição Ministério da Mulher, da Família e dos Direitos Humanos autorizou a instauração da Tomada de Contas Especial.
41.2. O §1º do art. 1º da Instrução Normativa/TCU 56/2007 estabelece que a ausência de adoção de providências com vistas à obtenção do ressarcimento nos casos de não comprovação da aplicação dos recursos no prazo de 180 dias caracteriza grave infração à norma legal e sujeita a autoridade administrativa federal omissa à responsabilização solidária e às sanções cabíveis.
41.3. Nesse contexto, a jurisprudência desta Corte de Contas é no sentido de que, ocorrendo inércia da Administração na apreciação das contas e na instauração, se necessária, da respectiva Tomada de Contas Especial, é possível a responsabilização daqueles que lhe derem ensejo, visto que o ordenador de despesa da unidade concedente tem prazos definidos para se pronunciar sobre a prestação de contas a ele submetida, nos termos do § 7º do art. 10 do Decreto 6.170/2007.
41.4. Embora haja a possibilidade legal para a responsabilização dos agentes repassadores, o Tribunal vem adotando uma postura mais pedagógica em relação aos jurisdicionados, determinando a adoção de medidas corretivas para evitar a ocorrência das falhas constatadas (Acórdão 64/2007-TCU-Segunda Câmara, 206/2007 - TCU - 2ª Câmara, 33/2008 - TCU - 1ª Câmara, 668/2008 - TCU - Plenário, 3.046/2007 - TCU - 2ª Câmara, entre outros) .
41.5. Com isso, verifica-se [correta a] assertiva das responsáveis quanto à inobservância do prazo de 180 [dias] pelas autoridades administrativas jurisdicionadas para instaurar a devida TCE. Contudo deve ser enfatizado que o descumprimento desse prazo não tem o condão de inviabilizar a instauração da TCE, mesmo que instaurada fora desse prazo. Tal efeito poderia alcançar a autoridade administrativa jurisdicionada.
41.6. Assim, ante a falta de prejuízo à defesa, não se acata o argumento das responsáveis.
42. Argumento 4 (peça 10, p. 6, e peças 117/168, p. 6-7) 
42.1. [As] responsáveis alegam que a entidade e [a sua] responsável agiram com total boa-fé. Como fundamentação para o argumento, [as] responsáveis colacionam o Acórdão 2.014/2008, prolatado pela Segunda Câmara do TCU.
43. Análise do argumento 4
43.1. [As defendentes] apontaram como evidências de sua boa-fé a não identificação de débito imputável [às] responsáveis em outros processos do TCU e a não notificação das responsáveis sobre a pendência junto ao TCU.
43.2. A boa-fé não pode ser presumida ou acatada a partir de mera alegação, devendo ser demonstrada e comprovada a partir dos elementos que integram os autos, corroborada em contexto fático propício ao reconhecimento dessa condição em favor das responsáveis (Acórdão 4667/2017-TCU-Primeira Câmara) , valendo acrescer que o seu reconhecimento, no âmbito do TCU, deve ser feito expressamente, a partir de elementos suficientes para avaliar a conduta das responsáveis pela gestão de recursos públicos.
43.3. É notório o fato de que essa Corte de Contas leva em conta a aferição da boa-fé das responsáveis. Todavia, conforme jurisprudência pacífica, essa aferição ocorre no momento de análise da documentação contida nos autos. Assim, a boa-fé das responsáveis será analisada, conforme os ditames legais.
43.4. O fato de a defesa ter se justificado quanto à falha na complementação da documentação da prestação de contas, alheia à sua vontade, assim como a apresentação de farta documentação, para subsidiar a análise das contas, demonstra a boa-fé das responsáveis.
43.5. Desse modo, acata-se o argumento das responsáveis quanto à necessária aferição de boa-fé das responsáveis. Todavia essa aferição não impacta na elisão do débito, que pode ocorrer mediante análise de mérito decorrente da análise da documentação apresentada.
44. Argumento 5 (peça 110, p. 8-13, e peça 117/168, p. 9-13) 
44.1. A[s] responsáve[is] alega[m] que há, nos autos, documentos que comprovam a realização de 78% [do] objeto/evento. Dessa forma, não há que ser pleiteada a devolução dos recursos. Ademais, apenas parte dos recursos conveniados foram efetivamente repassados ao convenente.
45. Análise do argumento 5 
45.1. Observa-se na documentação encaminhada as fichas de cadastro - Curso Arauá (peça 114) , [em que] foram realizadas 3 oficinas em 2013 (peça 111) ocorridas em Arauá/SE:
- em 10/12/2013, conforme lista assinada por 26 participantes (peça 111, p. 2-3) ;
- em 12/12/2013, conforme lista assinada por 25 participantes (peça 111, p. 4-5) ; e
- em 11/12/2013, conforme lista assinada por 25 participantes (peça 111, p. 7) .
45.1. Observa-se na documentação encaminhada que foram realizadas 4 oficinas em 2012 (peça 113) ocorridas em Indiaroba/SE:
- em 4/9/2012, conforme lista assinada por 16 participantes (peça 113, p. 1-3) ;
- em 5/9/2012, conforme lista assinada por 10 participantes (peça 113, p. 4-6) ; 
- em 6/9/2012, conforme lista assinada por 10 participantes (peça 113, p. 7-9) ; e
- em 7/9/2012, conforme lista assinada por 12 participantes (peça 113, p. 10-11) .
45.2. Observa-se na documentação encaminhada que foram realizadas 4 oficinas em 2012 Aracaju/Bugio (peça 115) :
- em 22/8/2012, conforme lista assinada por 33 participantes (peça 115, p. 1-3) ;
- em 23/8/2012, conforme lista assinada por 21 participantes (peça 115, p. 4-5) ; 
- em 24/8/2012, conforme lista assinada por 21 participantes (peça 113, p. 6-7) ; e
- em 25/8/2012, conforme lista assinada por 19 participantes (peça 113, p. 8-9) .
45.3. Assim, demonstra-se o atendimento a 26 mulheres em Arauá/SE, a 16 mulheres em Indiaroba/SE e a 33 mulheres em Aracaju-Bugio/SE, de modo que pelo menos 75 mulheres foram atendidas nesse evento.
45.4. Desse modo, ficou demonstrado o atingimento [da] admissibilidade esperada para a regular constituição da TCE, ou seja, que a parcela executada do Convênio ficasse entre 50% a 75%.
45.5. Após análise técnica, foi possível verificar que parte do objeto conveniado foi executada, [uma vez que] foi possível mensurar o valor correspondente à meta física executada no termo de compromisso, pois há convergência entre a documentação enviada pela defesa em relação aos recursos pactuados.
45.6. Incide sobre o gestor o ônus da prova quanto à regular aplicação dos valores que lhe foram confiados, o que decorre de expressa disposição contida no parágrafo único do art. 70 da Constituição Federal, bem assim do disposto no art. 93 do Decreto-lei 200/1967 (Acórdão 317/2010-TCU-Plenário, 5.964/2009-TCU-2ª Câmara, 153/2007-TCU-Plenário, 1.293/2008-TCU-2ª Câmara e 132/2006-TCU-1ª Câmara) .
45.7. Assim, demonstrada a execução parcial do objeto, porém em quantidade correspondente ao valor repassado, acata-se o argumento das responsáveis para elidir [em parte] o débito a elas imputado.
46. Argumento 6 (peça 110, p. 13-15, e peça 117/168, p. 13-16) 
46.1. [As] responsáve[is] alega[m] que se compromete[m] a apresentar a documentação comprobatória das despesas para comprovar a boa e regular aplicação dos recursos.
47. Análise do argumento 6
47.1. A defesa trouxe novos elementos aos autos, com o intuito de demonstrar os gastos realizados e o nexo destes com os recursos repassados, como: nota fiscal e comprovantes de pagamento (peça 127) , contratos de prestação de serviços (peças 128 e 129) , despesas com combustível (peças 130 e 131) , extrato do BB-agência 149-x e conta 29.928-6 (peça 132) , diversos comprovantes de pagamentos de títulos (peça 133) , cotação de preços (peça 134) , contrato de churrascaria (peça 135) , contratos de prestação de serviços (peças 136 e 137) , mesmo conteúdo de peças 124 e 114 (peça 138) , contrato de locação de veículos (peça 139) , contrato de restaurante (peça 140) , cotação e contrato de gastos com livraria (peça 143) , contrato de gráfica (peça 144) , contrato com Cooperjos (peça 145) , contrato com Cooperfir (peça 146) , contrato de consultoria (peça 148) , comprovantes de gastos e combustível (peça 149-151, 153 e 162) , edital (peça 152) , gastos com alimentação (peça 154) .
47.2. Dessa documentação, numa análise de nexo entre os comprovantes de gastos apresentados e os recursos conveniados, pode-se chegar à conclusão de que houve comprovação de gastos no montante de R$ 17.974,59, conforme quadro a seguir:
	Discriminação
	Despesas
	peça
	Data extrato
	peça

	Restaurante
	1.150,00
	127
	7/1/2014
	132, p. 5

	Prestação de serviços - Alex
	 7.200,00 
	128 
		
	Prestação de serviços - Fagner
	 7.200,00 
	129
		
	Combustível
	 638,74 
	130
		
	Combustível
	 694,01 
	131
		
	Gastos diversos
	 1.187,00 
	133
	15/1/2014
	132, p. 5

		 1.330,00 
	133, p.12
	 9/1/2014
	132, p. 5

		  134,00 
	133
		
		 1.260,00 
	133
	13/1/2014
	132, p. 5

		  63,00 
	133
		
		 1.260,00 
	133, p. 20
	13/1/2014
	132, p. 5

		 2.480,00 
	133
	13/1/2014
	132, p. 5

		 1.750,00 
	133
	29/1/2013
	132, p. 1

		 1.187,00 
	133
	7/1/2014
	133, p. 9

	Fornec. refeição
	 - 
	134, p. 216
		
	Refeição - Indiaroba
	 - 
	135 e 161
		
	Fornec. material didático
	 4.920,00 
	136 e 143
		
	locação espaço- Indiaroba
	 5.240,00 
	137
	20/12/2013
	132, p. 4

	locação de veículos
	21.000,00 
	139
		
	Restaurante - Aracaju 
	 4.800,00
	140 e 161
		
	Gráfica
	 4.000,00 
	144, p.14
		
	locação espaço - Arauá
	 5.220,00 
	145
		
	Fornec. refeição
	19.200,00 
	161, p.3-4 e 164
		
	Consultoria
	 5.400,00 
	148
		
	Combustível
	 476,02 
	149
		
	Combustível
	 533,11 
	150
	26/11/2013
	132, p.1

	Combustível
	 597,48 
	151 e 162
	26/11/2013
	132, p.1

	Combustível
	 771,28 
	153
		
	Alimentação 
	-
	154
		
	Total de Comprovantes apresentado
	94.891,64
			
	Total de Comprovantes com nexo ao extrato bancário
	17.974,59
			
Nova Análise
47.3. Ante a apresentação dos extratos bancários à peça 178, complementa-se o quadro de análise das despesas apresentadas e o seu nexo com os extratos bancários:
	Discriminação
	Despesas
	peça
	Data extrato
	peça

	Restaurante
	 1.150,00 
	127 e 133, p. 4
	7/1/2014
	132, p. 5

	Prestação de serviços - Alex 4 x R$1.800,00 a partir de 2/7/2012
	 7.200,00 
	128 
		
	Prestação de serviços - Fagner - 4 x R$1.800,00 a partir de 2/7/2012
	 7.200,00 
	129
		
	Combustível
	 638,74 
	130
		
	Combustível
	 694,01 
	131
		
	Gastos diversos
	 1.187,00 
	133
	15/1/2014
	132, p. 5

	Fornec refeição
	 1.330,00 
	133, p.12
	 9/1/2014
	132, p. 5-178, p. 21

	Refeição - Indiaroba
	  134,80 
	133, p.14
	20/12/2013
	178, p. 20 (198,00) 

	fornec material didático
	1.260,00
	133
	13/1/2014
	132, p. 5

	locação espaço- Indiaroba
	   63,00 
	133, p.17
	20/12/2013
	178, p. 20 (198,00) 

	locação de veículos
	 1.260,00 
	133, p.20
	13/1/2014
	132, p. 5

	Restaurante - Aracaju R$ 4.800,00
	 2.480,00 
	133
	13/1/2014
	132, p. 5

	Despesa já computada no item locação de veículo - 1.750,00
	-
	133
	29/11/2013
	 132, p.1 e 178, p.19

		2.093,00
	133, p.8
	10/3/2014
	178, p. 23

		 1.187,00 
	133, p.10
	15/1/2014
	133, p. 9 e 178, p. 21

	Fornec. refeição
	-
	134, p.161
		
	Refeição - Indiaroba
	-
	135 e 161
		
	Fornec. material didático
	 4.920,00 
	136 e 143
		
	locação espaço- Indiaroba
	 5.240,00 
	137
	20/12/2013
	132, p.4

	locação de veículos R$ 21.000,00 - 12x R# 1.750,00
	7.000,00 
	139
	29/11/2013
	178, p.19, p.20, p.23, p.23

	Restaurante - Aracaju R$ 4.800,00
	-
	140 e 161
		
	Gráfica
	 4.000,00 
	144, p.14
	9/11/12
	178, p. 7

	locação espaço- Arauá
	 5.220,00 
	145
		
	Fornec. Refeição 19.200,00 -12 x de R$ 1600,00 a partir de 15/07/2012
	 9.600,00 
	161, p.3-4 e 164
	3/10/2012
	178. p. 6, p.19, p.20, p. 20, p. 21. 

	Consultoria - R$ 5.400,00 - 4 x R$ 1.350,00
	 1.350,00 
	148
	11/10/2012
	178, p. 6,

	Combustível
	476,02 
	149
		
	Combustível
	533,11 
	150
	26/11/2013
	132, p. 1

	Combustível
	597,48 
	151 e 162
	26/11/2013
	132, p.1

	Combustível
	771,28 
	153
		
	Alimentação 
	-
	154
		
	Total Comprovantes apresentados
	88.234,64
			
	Total de Comprovantes com nexo ao extrato bancário
	40.464,59
			
47.4. Desse modo, conforme quadro representativo, foram apresentados comprovantes de gastos equivalentes à quantia de R$ 88.234,64. Desses comprovantes, apenas a quantia equivalente a R$ 40.464,59 apresenta nexo com os extratos bancários (peças 132, 133 e 178) .
47.5. No presente caso, a parcela executada pelo ente municipal no valor de R$ 40.246,58, conforme consignado no item 36 do Parecer 2/2020/DPMRS/SNPM/MMFDH (peça 84) , [estava] pendente de comprovação dos gastos. Após essa análise, passa a ter o valor de R$ [40.464,59], ante a comprovação de despesas e correspondência nos extratos bancários.
47.6. Verifica-se, portanto, que a partir dos repasses feitos de R$ 50.000,00, em 11/5/2012, e de R$ 50.000,00, em 12/9/2012, chegando-se a um montante de repasse total de R$ 100.000,00, restaria a necessidade de comprovação de gastos, com nexo ao extrato bancário, equivalente à quantia de R$ 59.535,41. 
47.7. Assim, da primeira parcela do débito, equivalente a R$ 50.000,00, a ser cobrado nesta TCE, de ver ser abatida a quantia de R$ 40.464,59, restando o débito equivalente a R$ 9.535,41, referente aos comprovantes de gastos apresentados sem o devido nexo entre os extratos bancários e o montante de recursos repassados.
Débito:
	Data de ocorrência
	Valor histórico (R$) 
	Tipo da parcela

	11/5/2012
	9.535,41
	Débito

	12/9/2013
	50.000,00
	Débito

		Valor atualizado do débito (com juros) em 20/8/2021: R$ 99.380,30.
47.8. Os extratos bancários, embora ilegíveis às páginas de 1-4 da peça 132, a partir da inclusão dos extratos bancários à peça 178 foi possível a verificação de compatibilidade dos comprovantes de gastos apresentados com o extrato bancário. Assim, grande parte dos recursos estava de acordo com o extrato bancário.
47.9. Assim, [as] responsáveis apresentaram nova documentação para subsidiar as suas alegações de defesa, modificando-se o entendimento quanto ao valor do débito na presente instrução, chegando-se à sua elisão parcial.
47.10. A jurisprudência desta Corte de Contas tem entendimento consolidado de que a comprovação da regular aplicação de transferências governamentais requer a demonstração do vínculo causal entre as despesas realizadas e os recursos recebidos. São nesse sentido os Acórdão 933/2013-TCU-Plenário, Rel. Ministra Ana Arraes, 6.098/2017-TCU-Primeira Câmara, Rel. Ministro Benjamin Zymler, 9.544/2017-TCU-Segunda Câmara, Rel. Min. Augusto Nardes, dentre muitos outros.
47.11. Ante a correlação entre parte dos recursos repassados e parte da documentação de comprovação das despesas apresentadas pela defesa, acatam-se parcialmente os argumentos das responsáveis, com a consequente diminuição do valor do débito.
48. Da análise procedida acima, verifica-se que os argumentos de defesa não foram suficientes para elidir a irregularidade pela qual estão sendo responsabilizados, de forma que devem ser acatados parcialmente.
49. [As] responsáveis foram, também, citadas, pela irregularidade 2: divergência total ou parcial entre a movimentação financeira e os documentos de despesa apresentados, no âmbito do convênio (...) . Para essa irregularidade, elas tiveram como condutas: nas parcelas D1 a D2 - apresentar comprovantes de despesas sem correspondência com a movimentação financeira dos recursos repassados no âmbito do instrumento em questão.
50. Desse modo, como o débito remanescente é fruto da falta de correspondência entre parte dos documentos de despesas apresentados e os extratos bancários, não há necessidade de nova citação das responsáveis.
51. Não há elementos para que se possa efetivamente aferir e reconhecer a ocorrência de boa-fé na conduta da [Sra.] Danielle Costa Esteves e da Associação de Cooperação Agrícola dos Assentados da Região Sul do Estado de Sergipe, podendo este Tribunal, desde logo, proferir o julgamento de mérito pela irregularidade das contas, conforme os termos dos §§ 2º e 6º do art. 202 do Regimento Interno do TCU, condenando-se [as] responsáveis ao débito apurado e aplicando-lhes a multa prevista no art. 57 da Lei 8.443/1992. Ressalta-se que a análise da boa-fé relativa à pessoa jurídica de direito privado é realizada considerando as condutas de seus administradores, uma vez que os atos destes obrigam a pessoa jurídica, desde que exercidos nos limites dos poderes definidos no ato constitutivo do ente, nos termos do art. 47 do Código Civil (Acórdão 1723/2016-TCU-Plenário, Ministro-Relator Raimundo Carrero) .
Prescrição da Pretensão Punitiva
52. Vale ressaltar que a pretensão punitiva do TCU, conforme Acórdão 1441/2016-TCU-Plenário [rel. min. Benjamin Zymler; red. min. Walton Alencar Rodrigues], que uniformizou a jurisprudência acerca dessa questão, subordina-se ao prazo geral de prescrição indicado no art. 205 do Código Civil, que é de dez anos, contado da data de ocorrência da irregularidade sancionada, nos termos do art. 189 do Código Civil, sendo este prazo interrompido pelo ato que ordenar a citação, a audiência ou a oitiva das responsáveis.
53. No caso em exame, não ocorreu a prescrição, uma vez que a irregularidade sancionada ocorreu em 18/12/2014, e o ato de ordenação da citação ocorreu em 30/6/2020." 
8.	Diante do exposto, a SecexTCE oferece a seguinte proposta de encaminhamento ao Tribunal (peças 186 a 188) : 
a) acatar parcialmente as alegações de defesa apresentadas pela Sra. Danielle Costa Esteves e pela Ascosul;
b) excluir o Sr. Genival Alves de Arruda da presente relação processual; 
c) julgar irregulares as contas da Sra. Danielle Costa Esteves e da Ascosul, nos termos do art. 16, inciso III, alíneas b e c, da Lei 8.443/1992, condenando-as solidariamente ao pagamento do débito assim especificado:
	Data de ocorrência
	Valor histórico (R$) 

	11/5/2012
	9.535,41

	12/9/2013
	50.000,00

d) aplicar às responsáveis acima indicadas a multa capitulada no art. 57 da Lei 8.443/1992; 
e) autorizar, com fundamento no art. 26 da Lei 8.443/1992, o parcelamento, se requerido, e a cobrança judicial das dívidas, nos termos do art. 28, inciso II, da Lei 8.443/1992; 
f)  esclarecer à Sra. Danielle Costa Esteves que, caso se demonstre, por via recursal, a correta aplicação dos recursos, mas não se justifique a omissão da prestação de contas, o débito poderá ser afastado, mas permanecerá a irregularidade das contas, dando-se ensejo à aplicação da multa prevista no art. 58, inciso I, da Lei 8.443/1992; e
	g) encaminhar cópia da deliberação que vier a ser proferida à Procuradoria da República no Estado de Sergipe, com base no § 3º do art. 16 da Lei 8.443/1992 c/c o § 7º do art. 209 do Regimento Interno/TCU, e ao tomador de contas.
9.	O Ministério Público junto a este Tribunal, representado neste feito pelo Procurador Rodrigo Medeiros de Lima, alinha-se à análise e ao encaminhamento sugeridos pela unidade técnica, divergindo pontualmente da providência vertida na alínea f acima, uma vez que a omissão no dever de prestar contas não constou entre as irregularidades atribuídas à Sra. Danielle Costa Esteves (peça 189) .
É o Relatório.

Marcelo Sampaio de Figueiredo (OAB/SE 517-B) e Carlos Pinna de Assis Junior (OAB/SE 3.914).

Procurador Rodrigo Medeiros de Lima.

TOMADA DE CONTAS ESPECIAL. CONVÊNIO. EXECUÇÃO PARCIAL DO OBJETO. CITAÇÃO. NÃO COMPROVAÇÃO DA BOA E REGULAR APLICAÇÃO DE PARTE DOS RECURSOS. REJEIÇÃO DA DEFESA OFERTADA PELAS RESPONSÁVEIS. OCORRÊNCIA DA BOA-FÉ. FIXAÇÃO DE NOVO E IMPRORROGÁVEL PRAZO PARA O RECOLHIMENTO DO DÉBITO.

TOMADA DE CONTAS ESPECIAL (TCE)

Secretaria de Controle Externo de Tomada de Contas Especial - Secex/TCE.

Esta Tomada de Contas Especial foi instaurada pelo Ministério da Mulher, da Família e dos Direitos Humanos contra a Associação de Cooperação Agrícola dos Assentados da Região Sul do Estado de Sergipe - Ascosul, o Sr. Genival Alves de Arruda (gestão: 25/1/2008 a 19/1/2012) e a Sra. Danielle Costa Esteves (gestão: 20/1/2012 a 19/1/2014) , ex-presidentes da associação, em face da omissão no dever de prestar contas do Convênio 103/2011.
2.	O referido ajuste tinha por finalidade "estimular o empreendedorismo entre as mulheres vítimas de violência doméstica e em situação de vulnerabilidade financeira, com vistas a garantir emprego e renda [por meio] do surgimento de empreendimentos econômicos entre as beneficiárias do projeto, de acordo com o II Plano Nacional de Políticas para as Mulheres."
3.	O instrumento foi firmado entre a Secretaria de Políticas para as Mulheres e a Associação precitada, estando em vigor de 29/12/2011 a 17/11/2014, após prorrogações (peças 8, 22 e 33) , com 30 (trinta) dias de prazo para apresentação da prestação de contas final, contados do término da vigência da avença (peça 8) .
4.	Para implementar o objeto acordado, estipulou-se a quantia de R$ 166.666,68, sendo R$ 150.000,00 referentes a recursos federais, com quota de contrapartida de R$ 16.666,68. O valor efetivamente transferido à Ascosul se limitou a R$ 100.000,00 (peça 14) .
5.	Segundo o tomador de contas, houve prejuízo correspondente à integralidade das verbas federais repassadas (R$ 100.000,00) , imputando-se a responsabilidade pelo dano à entidade e aos ex-presidentes da grei associativa, Sr. Genival Alves de Arruda e Sra. Danielle Costa Esteves, respectivamente, nos períodos de 25/1/2008 a 19/1/2012 e 20/1/2012 a 19/1/2014. 
6.	Em instrução inserta à peça 89, a Secretaria de Controle Externo de Tomada de Contas Especial - SecexTCE interpretou que o Sr. Genival Alves de Arruda não deveria ser instado a se manifestar nos autos, porquanto os recursos foram repassados à Ascosul em momento posterior ao término de sua gestão, ou seja, a partir de 11/5/2012 (peça 14) . 
7.	Nessa mesma instrução, o dano ao erário foi quantificado em parcelas, de R$ 50.000,00 (11/5/2012) e de R$ 50.000,00 (12/9/2013) , a débito, abatida a quantia de R$ 40.246,58 (11/5/2012) , a crédito, o que constou nos ofícios que compõem as peças 96 e 97, em que a unidade técnica efetuou a citação solidária da Sra. Danielle Costa Esteves e da associação, mediante delegação de competência deste relator, para que recolhessem o débito apurado no processo e/ou apresentassem alegações de defesa acerca da: a)  "inexecução parcial do objeto do convênio (...) , com aproveitamento da parcela executada"; e b) "divergência total ou parcial entre a movimentação financeira e os documentos de despesa apresentados no âmbito do convênio."
8.	As responsáveis optaram por oferecer defesa a esta Casa de Contas (peças 110 e 117) . Ocorre que parte das cópias dos extratos bancários acostados aos autos estava ilegível (peça 132, p. 1 a 4) , razão pela qual a SecexTCE encaminhou diligência ao Banco do Brasil para obter a fotocópia integral desse documento (175) , tendo a instituição financeira atendido a solicitação do Tribunal (peça 178) . 
9.	Aparelhados os autos com os elementos de prova necessários, a SecexTCE compreendeu que foram (peça 181) :
"apresentados comprovantes de gastos equivalentes à quantia de R$ 88.234,64. Desses comprovantes, apenas a quantia equivalente a R$ 40.464,59 apresentou nexo com os extratos bancários (peças 132, 133 e 178) . Assim, da segunda parcela do débito a ser cobrado nesta TCE, deve ser abatida a quantia de R$ 40.464,59, restando o débito equivalente a R$ 9.535,41, referente aos comprovantes de gastos apresentados sem o devido nexo entre os extratos e o montante de recursos repassados."
10.	Com fundamento nessa exegese, a unidade técnica propôs ao Tribunal, em substância, que as contas da Ascosul e da Sra. Danielle Costa Esteves fossem julgadas irregulares, com imputação dos valores apurados no processo, de R$ 50.000,00 (11/5/2012) e de R$ 9.535,41 (12/9/2013) , a débito, e de R$ 40.246,58 (11/5/2012) , a crédito, bem como sugeriu a aplicação da multa capitulada no art. 57 da Lei 8.443/1992 (peças 181 a 183) . 
11.	Ao compulsar inicialmente o processo, observei que, na instrução inserta à peça 89, p. 4 e 7, subitens 24.1.14 e 24.2.1.1, constava a informação de que a parcela de R$ 40.246,58 foi executada pelas responsáveis. Nada obstante, em instruções posteriores (peças 172, p. 12, e 181) , foi noticiado que a fração precitada correspondia à devolução de recursos por parte das arroladas nos autos, mas não havia qualquer referência à Guia de Recolhimento da União ou a documento equivalente. Também foi alvitrado pela unidade técnica que essa quantia fosse computada como crédito na planilha de ressarcimento ao erário, como visto acima (peça 181) . 
12.	Em razão dessas divergências, entendi que deveria ser esclarecida pela Secretaria instrutiva a natureza do valor em questão (R$ 40.246,58) , se decorrente de parcela executada ou de devolução aos cofres públicos, com a indicação do documento que sustentasse a informação, conforme despacho à peça 185. 
13.	 A SecexTCE reexaminou a matéria e explicou que as assertivas que constaram nas instruções das peças 172 e 181, de que a quantia de R$ 40.246,58 teria sido devolvida, foram equivocadas, pois não houve recolhimento de recursos do Convênio 103/2011. Segundo a Secretaria, esse quantum deveria ser incluído como redutor da parcela do débito, e não como crédito.
14.	Aclarou-se também que os R$ 40.246,58 se referiam à parcela implementada do convênio, conforme consignado no item 36 do Parecer 2/2020/DPMRS/SNPM/MMFDH (peça 84) , mas essa questão ainda estava pendente de comprovação de gastos e de correlação com os extratos bancários.
15.	Com a posterior análise da documentação, os R$ 40.246,58 iniciais passaram a R$ 40.464,59, correspondente à parte executada do ajuste, em face da demonstração, no Tribunal, da equivalência dessas despesas com a movimentação havida nos extratos bancários da conta corrente específica da avença.
16.	Em consequência, o exame final da SecexTCE considerou o valor de execução de R$ 40.464,59 que deve ser abatido do montante repassado à entidade para alcançar o débito a ser imputado às responsáveis no julgamento de mérito das contas em questão, consoante a tabela que se segue: 
	Data de ocorrência
	Valor histórico (R$) 

	11/5/2012
	9.535,41*

	12/9/2013
	50.000,00

* R$ 50.000,00 - R$ 40.464,59 = R$ 9.535,41
17.	Com as achegas promovidas na quantia a ser recolhida aos cofres públicos, os autos vieram conclusos ao Gabinete, em essência, com a proposta de irregularidade das contas da Ascosul e da Sra. Danielle Costa Esteves, sugerindo-se ainda: a) a exclusão do nome do Sr. Genival Alves de Arruda desta Tomada de Contas Especial (TCE) ; b) a condenação solidária da ex-presidente e da entidade ao ressarcimento parcial dos valores repassados; c) a aplicação a ambas da multa individual prevista no art. 57 da Lei 8.443/1992; d) a autorização para parcelamento, se requerido, e para cobrança judicial das dívidas; e e) esclarecer à Sra. Danielle Costa Esteves que, caso se demonstre, por via recursal, a correta aplicação dos recursos, mas não se justifique a omissão da prestação de contas, o débito poderá ser afastado, mas permanecerá a irregularidade das contas, dando-se ensejo à imposição da multa capitulada no art. 58, inciso I, da Lei 8.443/1992 (peças 186 a 188) .
18.	 O Parquet se alinhou ao encaminhamento da unidade técnica, exceto quanto ao disposto na alínea e do item anterior, uma vez que a omissão no dever de prestar contas não constou entre as ocorrências atribuídas à Sra. Danielle Costa Esteves mediante a citação havida neste processo (peça 189) .
II
19.	Fixados a situação fático-jurídica, a análise e o desfecho oferecido ao Tribunal para os autos, passo à apreciação da matéria.
20.	Preliminarmente, destaco que foi providencial a interpretação da unidade técnica na linha de não instar o Sr. Genival Alves de Arruda a se manifestar nos autos, haja vista que os recursos públicos em análise foram repassados à Ascosul em momento posterior ao término de sua gestão, ou seja, a partir de 11/5/2012 (peça 14) . A toda evidência, por não ter administrado verbas federais, proporei a este Colegiado a extromissão do ex-presidente da Ascosul (no período de 25/1/2008 a 19/1/2012) da relação jurídico-processual inaugurada pela presente TCE. 
21.	Como visto alhures, a Sra. Danielle Costa Esteves e a Ascosul optaram por oferecer as suas defesas a esta Casa (com conteúdo semelhante) , que podem ser assim resumidas (peças 110 e 117) : a) houve ofensa ao contraditório e à ampla defesa, porque a Sra. Danielle Costa Esteves não foi notificada acerca da instauração da TCE e porquanto a notificação da associação, pelo tomador de contas, foi recebida por pessoa estranha à entidade; b) o valor utilizado como parâmetro para deflagrar a TCE (R$ 86.227,80) era inferior ao limite mínimo (R$ 100.000,00) empregado para iniciar processo dessa natureza; c) não se observou o requisito temporal previsto na Instrução Normativa/TCU 71/2012, que determina a instauração de TCE em até 180 dias; d) a não identificação de débito imputável às responsáveis em outros processos do TCU ou de demais irregularidades atribuídas à entidade e a sua ex-presidente evidencia que atuaram de boa-fé; e e) documentos comprovam a realização de 78% do objeto do convênio.
III
22.	Quanto à primeira afirmação trazida ao descortino do Tribunal, de suposta violação do direito ao contraditório e à ampla defesa, entende-se que a não notificação da Sra. Danielle Costa Esteves acerca da deflagração da TCE pelo concedente e o fato de o ofício (também de notificação) expedido pelo tomador de contas à associação ter sido recepcionado por terceiros não configuram hipóteses de ofensa a tais direitos.
23.	A jurisprudência desta Casa de Contas é pacífica na linha de que a ausência de notificação do responsável na fase interna da TCE não invalida os atos processuais posteriores adotados no Tribunal, porquanto a referida etapa constitui procedimento inquisitório de coleta de provas de conteúdo instrutivo, em que normalmente se amealham evidências para fins de apuração dos fatos e das responsabilidades. Já na fase externa, que se inicia com a autuação do processo no TCU, o contraditório e a ampla defesa se tornam obrigatórios e, no presente caso, foram efetivamente assegurados à Sra. Danielle Costa Esteves e à Ascosul com o chamamento processual e a apresentação das alegações de defesa. 
24.	Colho da ferramenta de pesquisa desta Casa ("jurisprudência selecionada") , excertos de julgados que bem esclarecem esse tema:
Acórdão 2437/2015-TCU-Plenário (rel. min. Ana Arraes) 
"O direito à ampla defesa e ao contraditório se dá, nos termos do devido processo legal, na fase externa da tomada de contas especial, que se inicia com a autuação do processo junto ao TCU. Na fase interna da TCE, cuja responsabilidade é da instituição onde os fatos ocorreram, não há litígio ou acusação, mas apenas verificação de fatos e apuração de autoria."
Acórdão 653/2017-TCU-Segunda Câmara (rel. min. Augusto Nardes) 
"A ausência de notificação do responsável na fase interna do processo de tomada de contas especial não implica vício, porquanto a fase interna constitui procedimento inquisitório de coleta de provas, assemelhado ao inquérito policial, e a fase externa, que se inicia com a autuação do processo no TCU, é que garante o direito à ampla defesa e ao contraditório."
25.	Como se percebe, não houve qualquer infração ao devido processo legal, bem como à ampla defesa e ao contraditório nestes autos de TCE.
IV
26.	Acerca da assertiva de que o valor do débito seria menor do que R$ 100.000,00 - limite fixado pelo Tribunal para encaminhamento de TCE, de acordo com o art. 6º da Instrução Normativa/TCU 71/2012, com redação dada pela IN/TCU 76/2016 -, relembro que o Ministério da Mulher, da Família e dos Direitos Humanos impugnou a integralidade dos recursos repassados à Ascosul, ou seja, considerou o quantum de R$ 100.000,00, de modo que não estaria dispensada a instauração desta TCE (peça 61, p. 7) .
27.	Ainda que assim não fosse, o magistério jurisprudencial desta Corte de Contas tem interpretado que o limite material a que alude o art. 6° da IN 71/2012 não é óbice absoluto para se iniciar uma TCE e que o art. 19 da mesma norma fixa que, instaurada a TCE e estando validamente citados os responsáveis, não será admitido o arquivamento, mesmo na hipótese em que a quantia relativa ao débito seja inferior ao marco monetário estabelecido pelo Tribunal previsto no mencionado art. 6°. Em sintonia com essa exegese, estão os julgados que se seguem (excertos da ferramenta de pesquisa "Jurisprudência Selecionada") :
Acórdão 326/2019-TCU-Plenário, rev. min. Walton Alencar Rodrigues
"O não atingimento do valor mínimo previsto no art. 6º, inciso I, da IN-TCU 71/2012 não é fator impeditivo à instauração de tomada de contas especial, bastando que o Tribunal delibere no sentido da necessidade de apuração do dano."
Acórdão 9854/2019-TCU-Segunda Câmara, de minha relatoria
Acórdão 3482/2018-TCU-Segunda Câmara, rel. min. Aroldo Cedraz
"Após a citação do responsável, a tomada de contas especial não deve ser arquivada na hipótese de o valor apurado do débito ser inferior ao limite estabelecido para a instauração do processo."
V
28.	Quanto à assertiva de que não se observou o requisito previsto na Instrução Normativa/TCU 71/2012, que determina a instauração de TCE em até 180 dias, mais uma vez se trata de alegação que não deve ser acolhida, porquanto o prazo fixado pela norma de regência não tem o objetivo de conferir qualquer direito ao convenente a não ser arrolado nos autos de TCE ou ainda de obstar o desenvolvimento regular do processo no caso de deflagração extemporânea dessa medida. 
29.	Deve-se deixar bem vincado que o marco temporal precitado tem o escopo de delinear a atuação do órgão ou entidade concedente, com vistas a minimizar o risco de ineficácia que a utilização intempestiva desse relevante instrumento poderia trazer no desafio de recomposição do erário. Nada obstante, pode haver responsabilização das autoridades administrativas em razão da demora em agir, conforme o caso. Nessa linha de interpretação, cito, entre outros, o Acórdão 690/2017-TCU-Primeira Câmara (rel. min. Bruno Dantas) . 
VI
30.	Quanto à afirmação de que agiram de boa-fé, sob o fundamento de que não foram identificados débitos imputáveis às responsáveis em outros processos do TCU ou demais irregularidades em nome das defendentes, preliminarmente destaco que a inexistência de outros danos ou impropriedades atribuídas à entidade associativa e à sua ex-presidente, por si só, não indica que atuaram de boa-fé neste processo. Caso prevalecesse essa tese, haveria uma espécie de reconhecimento tácito de boa-fé em toda TCE instaurada de forma inaugural contra aqueles que deram causa a prejuízos ao erário e que não estivessem arrolados em demais feitos, o que não seria razoável e não encontraria embasamento legal no ordenamento jurídico do país. 
31.	Nada obstante essa interpretação, há outros elementos que, considerados em conjunto com os indicados no item precedente, podem ser entendidos como suficientes para que se reconheça a boa-fé nestes autos, com vistas a fixar novo e improrrogável prazo para o recolhimento do débito ao Tesouro Nacional. Refiro-me às conclusões da unidade técnica e provas constantes do processo que confirmam a execução parcial do objeto avençado e a existência de saldo residual de R$ 51.103,08 na "conta investimento" do convênio, conforme será mais bem esclarecido adiante. 
VII
32.	Aduzem ainda que há comprovantes nos autos de que 78% do objeto do ajuste foi realizado e, por conseguinte, entendem que não deve haver devolução dos recursos. 
33. 	É preciso deixar frisado que a prestação de contas deve demonstrar não somente a execução física do objeto pactuado, mas também a adequada execução financeira, que evidencie o liame de causalidade entre os recursos federais repassados e as despesas incorridas para a consecução do objeto acordado, sem o que não há comprovação da boa e regular aplicação das verbas públicas e, em consequência, haverá imposição de ressarcimento (parcial ou integral) do que foi repassado ao convenente.
34. 	Noutras palavras, seria imprescindível que as responsáveis demonstrassem, por meio de documentos idôneos, que o objeto do convênio foi efetivamente executado com os valores recebidos, o que não ocorreu nestes autos, pois somente a quantia equivalente a R$ 40.464,59 apresentou nexo de causalidade entre os comprovantes de gastos e os extratos bancários da avença (peças 132, 133 e 178) , o que impossibilitou a completa comprovação da utilização dos recursos federais na finalidade a que se destinava o convênio.
35.	Destaca-se ainda que essa obrigatoriedade de evidenciar o adequado uso do dinheiro público decorre de imposição derivada do ordenamento jurídico, consoante o bloco normativo composto pelas disposições dos arts. 70, parágrafo único, da Constituição Federal, 93 do Decreto-lei 200/1967 e 66 do Decreto 93.872/1986.
36.	Diante desse contexto, mantem-se a obrigação de ressarcir parcialmente ao erário, podendo ser aceita somente a despesa indicada no Relatório precedente e no item 34 acima, pois nessa há nexo causal.
VIII
37.	Na sessão do dia 28/9/2021, o advogado inscrito nos autos assomou a tribuna virtual para oferecer a este Colegiado sua sustentação oral, em que afirmou haver recursos na conta corrente do ajuste que não foram utilizados. Em razão dessa assertiva, resolvi retirar o processo de pauta para melhor examinar a questão.
38.	Dos documentos acostados aos autos, por força da diligência efetuada ao Banco do Brasil (BB) , sobressaem informações relevantes que tocam o tema, conforme passo a explicar. No Ofício inserto à peça 177, o BB noticiou a esta Casa que a última movimentação havida na conta (29.928-6) se deu em outubro de 2020. Ao compulsar o extrato de referência, verifiquei que, no mês precitado, a conta corrente da avença apresentava saldo igual a zero (peça 178, p. 102-106) . 
39.	Ocorre que em outro extrato fornecido pela instituição financeira, referente à "conta investimento" do convênio (trata-se de conta de mesmo número, 29.928-6, mas nessa há atualização monetária) , consta um saldo de R$ 51.103,08, com data de 31/01/2021 (peça 179, p. 211) .
40.	 Percebe-se que a alegação do causídico tem aderência aos fatos e tem supedâneo em documento juntado aos autos, o que modifica, em parte, a configuração do prejuízo apurado neste processo, uma vez que esse resíduo de R$ 51.103,08 deve passar a integrar a planilha do dano ao erário com a natureza de crédito, consoante as seguintes parcelas:
	Data de ocorrência
	Valor histórico (R$) 
	Natureza da parcela

	11/5/2012
	9.535,41
	Débito

	12/9/2013
	50.000,00
	Débito

	31/1/2021
	51.103,08
	Crédito

41.	Lançadas as frações acima no "Sistema Débito" do Tribunal, alcança-se um dano no valor de R$ 41.022,38 (sem juros) , atualizado em 29/9/2021.
42.	Ainda acerca do saldo de recursos (R$ 51.103,08) , deve ser determinado ao Banco do Brasil que recolha essa quantia ao Tesouro Nacional. 
IX
43.	Convém ressaltar que, nos casos em que há transferência de recursos federais a entidades privadas com o objetivo de atingir uma finalidade pública, o Tribunal firmou o entendimento de que os gestores são solidários com a pessoa jurídica, conforme restou definido no Acórdão 2763/2011-TCU-Plenário (rel. min. subst. Augusto Sherman) : "na hipótese em que a pessoa jurídica de direito privado e seus administradores derem causa a dano ao erário na execução de avença celebrada com o poder público federal com vistas à realização de uma finalidade pública, incide sobre ambos a responsabilidade solidária pelo dano." (subitem 9.2.1) .
44.	Na mesma linha está o Enunciado 286 da Súmula da Jurisprudência/TCU, segundo o qual: "[a] pessoa jurídica de direito privado destinatária de transferências voluntárias de recursos federais feitas com vistas à consecução de uma finalidade pública responde solidariamente com seus administradores pelos danos causados ao Erário na aplicação desses recursos." 
45.	Quanto à responsabilidade da pessoa física, dirigente de entidade privada, reitere-se que o fundamento jurídico consta dos dispositivos constitucionais e legais indicados no item 35 supra, pois é a pessoa natural quem determina a destinação a ser dada aos recursos públicos transferidos, razão pela qual a obrigação de comprovar a boa e regular aplicação dessas verbas recai também sobre ela.
X
46.	 Como adiantei acima, vislumbro a possibilidade jurídica de se reconhecer a boa-fé nestes autos, sob a égide dos seguintes fundamentos interpretados de forma conglobante: a) inexistência de danos ou irregularidades atribuídas à entidade associativa e à sua ex-presidente em outros processos que tramitam nesta Corte; b) execução parcial do objeto acordado, com a demonstração de liame de causalidade entre os recursos recebidos e sua aplicação na finalidade do ajuste; e c) comprovação de saldo remanescente do convênio.
47.	Registre-se que não se pode aferir a boa-fé da pessoa jurídica. Em situações quejandas, a jurisprudência do Tribunal consagrou o entendimento de que o exame dessa circunstância deve ser feito em relação à conduta dos seus administradores, uma vez que os atos desses obrigam a entidade desde que exercidos nos limites dos poderes definidos no ato constitutivo, nos termos do art. 47 do Código Civil. Nessa linha de exegese, cito, entre outros, o Acórdão 8911/2020-TCU-Segunda Câmara (rel. min. Ana Arraes) .
48.	Em consequência, considerando os elementos indicados no item 46 acima, proponho a este Colegiado que tal solução seja adotada no presente caso na linha de rejeitar as alegações de defesa apresentadas pelas responsáveis e fixar-lhes novo e improrrogável prazo de 15 (quinze) dias, para que comprovem o recolhimento aos cofres do Tesouro Nacional da quantia correspondente ao dano apurado nos autos, com a cientificação de que a liquidação tempestiva do débito atualizado monetariamente saneará o processo e, por conseguinte, o Tribunal julgará as respectivas contas regulares com ressalva, conferindo-lhes quitação.
49.	Entendo pertinente ainda esclarecer que a ausência dessa liquidação (tempestiva) levará ao julgamento pela irregularidade das contas, com imputação do dano a ser corrigido monetariamente e acrescido de juros moratórios nos termos do art. 19 da Lei 8.443/1992, bem como à possível aplicação da multa proporcional ao prejuízo prevista no art. 57 da mesma lei.
50.	Rememoro a necessidade de excluir o nome do Sr. Genival Alves de Arruda da relação jurídico-processual instaurada pela presente Tomada de Contas Especial e de que esta Corte determine ao Banco do Brasil que recolha ao Tesouro Nacional o saldo residual do Convênio 103/2011.
51.	Por fim, deve ser encaminhada cópia do Acórdão que vier a ser proferido ao Banco do Brasil e ao Ministério da Mulher, da Família e dos Direitos Humanos, para ciência. 
Ante o exposto, manifesto-me por que seja adotada a deliberação que ora submeto a este Colegiado. 
T.C.U., Sala das Sessões, em 5 de outubro de 2021.
MARCOS BEMQUERER COSTA
Relator